臺灣臺中地方法院刑事裁定
111年度毒聲更一字第8號
聲  請  人  臺灣臺中地方檢察署檢察官
被      告  黃心  



上列被告因違反毒品危害防制條例案件（110年度毒偵字第4121
號），經檢察官聲請送觀察、勒戒（111年度聲觀字第71號），
本院於中華民國111年5月4日以111年度毒聲字第123號裁定後，
被告不服提起抗告，復經臺灣高等法院臺中分院於111年6月17日
以111年度毒抗字第537號裁定撤銷原裁定並發回本院，本院更為
裁定如下：
    主    文
聲請駁回。
    理    由
一、聲請意旨略以：被告黃心（下稱被告）基於施用第二級毒品
    甲基安非他命之犯意，於民國 110年8月26日下午6時37分許
    為警採尿時往前回溯96小時内某時，在不詳處所，以不詳方
    式，非法用第二級毒品甲基安非他命1次。嗣於同日下午4時
    10分許，經警據報疑似有施用毒品情事前往臺中市○○區○○○
    路000號之「極光汽車旅館」506房盤查，發現被告在場且現
    場有濃厚愷他命味道，並於同日下午6時37分許，經徵得被
    告同意採集其尿液送驗結果，呈現安非他命、甲基安非他命
    之陽性反應，爰依毒品危害防制條例第20條第1項之規定，
    聲請裁定將被告送勒戒處所施以觀察、勒戒等語。
二、按毒品危害防制條例於87年修正公布時，對於施用毒品者，
    認其係具有「病患性犯人」之特質，採行「觀察、勒戒或強
    制戒治」以戒除其身癮之單軌戒毒程序，嗣於97年4 月30日
    修正公布第24條，新增「附命完成戒癮治療緩起訴」制度，
    期以社區醫療處遇替代監禁式治療，使衷心戒毒之施用毒品
    者得以維持正常家庭與社會生活，而確立上開2 程序並行之
    雙軌模式。迨本次毒品危害防制條例修正，復強調「治療勝
    於處罰」、「醫療先於司法」之刑事政策，強化觀察、勒戒
    或強制戒治處分、命附條件緩起訴處遇措施與監禁刑罰間之
    交替運用，使之相輔相成，以助施用毒品者重生。而施用毒
    品者之成癮性、施用動機或生活環境各有不同，修正前就機
    構外處遇，僅有附命完成戒癮治療之單一模式，若不分個案
    情節、無論有否醫療必要，一律施以戒癮治療，顯然過於僵
    化而缺乏彈性，故除以往之「觀察、勒戒或強制戒治」及「
    附命完成戒癮治療緩起訴」雙軌制處遇外，更賦予檢察官得
    依個案情形，以刑事訴訟法第253條之2第1項第4款至第6款
    或第8 款規定，給予施用毒品者繳納處分金、義務勞務、心
    理輔導或其他預防再犯措施為附條件之緩起訴處分，俾其能
    經由多元化之緩起訴處遇，有效並適當戒除毒癮而澈底擺脫
    毒品危害（最高法院109年度台抗字第1771號裁定意旨參照
    ）。另按公權力之行使，均須依法為之，檢察官對於是否採
    行「緩起訴之戒癮治療」雖有裁量權，但仍不排除接受司法
    審查之可能性。除檢察官之判斷有違背法令、事實認定有誤
    或其裁量有重大明顯瑕疵外，尚不得任意指為違法（為臺灣
    高等法院暨所屬法院106 年法律座談會刑事類提案第37號意
    旨參照）。準此，檢察官雖享有得依職權斟酌個案具體情節
    ，裁量採行「緩起訴之戒癮治療」或「聲請法院裁准觀察、
    勒戒」之裁量權。惟此一裁量權之行使，並非毫無節制，在
    裁量決定過程中，除不得逾越法定之裁量範圍（不得裁量逾
    越），並應符合法規授權之目的（不得裁量濫用），且不得
    有消極不行使裁量權（不得裁量怠惰）之情事，亦即須為「
    合義務性裁量」，在禁止恣意之前提下，俾求符合平等對待
    原則，並實踐個案正義。倘有裁量逾越、濫用或怠惰等情形
    ，均構成裁量瑕疵，而得為司法審查之對象。因此，假若檢
    察官於裁量權之行使前，未曾審酌上開具體情節，即逕自聲
    請觀察、勒戒，難謂有合義務性之裁量。
三、經查：
　㈠訊據被告矢口否認有前揭施用第二級毒品甲基安非他命之犯
    行云云。惟查，被告於110年8月26日下午6時37分許，同意
    警方採集其尿液檢體並封籤捺印乙節，業據被告於警詢中供
    認明確（見毒偵卷第14頁），亦有勘查採證（驗）同意書、
    臺中市政府警察局第五分局委託鑑驗尿液代號與真實姓名對
    照表（代號E00000000）存卷供憑（見毒偵卷第19-21頁）。
    又被告尿液檢體，經囑託正修科技大學超微量研究科技中心
    進行鑑驗，先初步先以酵素免疫分析法（EIA ）檢驗，結果
    呈安非他命類之陽性反應後；再以液相層析串聯式質譜法（
    LC/MS/MS）確認檢驗，結果呈現安非他命、甲基安非他命之
    陽性反應（安非他命檢出濃度為4960ng/mL，甲基安非他命
    檢出濃度為23440ng/mL）等情，此有正修科技大學超微量研
    究科技中心於110年9月11日出具之尿液檢驗報告（原始編號
    E00000000）在卷可稽（見毒偵卷第23頁）。由上，是認被
    告有施用第二級毒品甲基安非他命之情，堪可採認。故被告
    前揭所辯，自無所據，不可採信。
  ㈡次者，本案被告前未曾因施用毒品，經法院裁定送觀察、勒
    戒，或經檢察官為附命完成戒癮治療之緩起訴處分，亦無其
    他犯罪紀錄乙節，有臺灣高等法院被告前案紀錄表在卷可考
    ，則檢察官就被告此次施用甲基安非他命之犯行，究以聲請
    觀察、勒戒或逕命完成戒癮治療之緩起訴處分為宜，自應本
    於職權妥為裁量，方為適法。而觀諸本案被告於警詢時否認
    其施用第二級毒品甲基安非他命犯行，對照被告上開尿液檢
    體經檢驗結果，確呈甲基安非他命之陽性反應，核與被告採
    驗尿液後所為供述不符，然此節，並未與被告確認，此有臺
    中市政府警察局第五分局刑事案件報告書、被告警詢筆錄（
    110年8月26日18時53分起至19時28分止）及勘查採證（驗）
    同意書（110年8月26日18時37分）在卷可稽（參見毒偵卷第
    5-15、19頁）。更者，被告於偵查中經檢察事務官傳喚未到
    庭，檢察官亦未待偵訊確認被告是否確有施用第二級毒品甲
    基安非他命犯行，旋即向原審法院即本院（下稱原審法院）
    聲請裁定令被告入勒戒處所觀察、勒戒，此有臺灣臺中地方
    檢察署辦案進行單、點名單、傳票暨查無此人退回之信封袋
    附卷可稽（見毒偵卷第39、45-48頁）；接由原審法院受理
    後，因原審法院擇定於111年3月24日下午2時許進行訊問程
    序，並傳喚被告，初次因被告有遷移或查無此人而無法送達
    傳票之情，俟經原審法院之書記官以電話紀錄表方式，再次
    確認被告實際居所為「臺中市○○區○○路0段000號6樓之6室」
    ，原審法院即按址寄送傳票至被告陳報之實際居所，確於11
    1年2月24日合法送達傳票。嗣原審法院於111年3月23日，未
    具原因突然取消上開庭期，僅於前開審理單蓋印「111.3.23
    」，且以鉛筆註記「庭取消」之文字，另觀原審卷封面頁亦
    以鉛筆記載「3/24 14:00取消」，之後原審法院於111年5月
    4日逕予裁定認被告有施用第二級毒品及令被告入勒戒處所
    觀察、勒戒等情，此有原審法院之刑事案件審理單、送達證
    書暨註記遷移或查無此人退回之信封袋、電話紀錄表、送達
    證書、原審法院卷封面頁在卷可稽（見本院毒聲123號卷第1
    、13、15-18、23-25、41-43頁）。基此，被告自本案警詢
    、偵查及原審法院之訴訟程序，始終未就被告是否確有施用
    第二級毒品甲基安非他命乙節訊問被告，亦未令被告就此部
    分，有到庭或書面陳述意見之機會。再觀諸偵卷內相關資料
    及檢察官向本院聲請裁定令被告入勒戒處所觀察、勒戒之聲
    請書，均無任何檢察官捨「緩起訴之戒癮治療」，而擇定「
    聲請法院裁准觀察、勒戒」之裁量依據，逕向本院聲請裁定
    將被告送勒戒處所觀察、勒戒，則檢察官此不予以被告附命
    完成戒癮治療之裁量依據，究係基於何事證及考量標準、基
    礎，依目前卷證顯有未明，無從得知檢察官逕向本院聲請觀
    察、勒戒之具體理由，揆諸上開說明，檢察官對於被告所為
    初犯施用毒品犯行，尚未依職權斟酌個案具體情節而逕予選
    擇「聲請法院裁准觀察、勒戒」，難認已盡合義務性裁量，
    自有消極不行使裁量權即裁量怠惰之情事，構成裁量瑕疵，
    應由檢察官重為適法之裁量權行使。從而，首揭聲請意旨，
    於法尚有未合，應予駁回。
四、依刑事訴訟法第220條，裁定如主文。　
中　　華　　民　　國　　111 　年　　6 　　月　　30　　日
                  刑事第一庭    法  官  張德寬
上正本證明與原本無異。
如不服本裁定，應於送達後五日內，向本院提出抗告狀。
                                書記官  黃麗靜
中　　華　　民　　國　　111 　年　　6 　　月　　30　　日